【裁判字號】    98,台上,223
【裁判日期】    980219
【裁判案由】    分割共有物
【裁判全文】
最高法院民事判決              九十八年度台上字第二二三號
上  訴  人  德佶紡織廠股份有限公司
                    號
法定代理人  子○○
訴訟代理人  王叔榮律師
            魏其村律師
上  訴  人  甲○○
            乙○○
            丙○○
            丁○○
            戊○○
            己○○
            庚○○
            辛○○
            壬○○
被 上訴 人  癸○○
上列當事人間請求分割共有物事件，上訴人對於中華民國九十七
年九月三十日台灣高等法院台中分院第二審判決（九十七年度上
字第二五九號），提起上訴，本院判決如下：
    主  文
原判決廢棄，發回台灣高等法院台中分院。
    理  由
本件分割共有物之訴，其為訴訟標的之法律關係，對於共同訴訟
之各人必須合一確定，上訴人德佶紡織廠股份有限公司（下稱德
佶公司）一人提起上訴，其效力依民事訴訟法第五十六條第一項
第一款規定，及於其餘同造當事人，爰併列其為上訴人，合先敘
明。
次查本件被上訴人主張：坐落台中縣龍井鄉○○○段六○三、六
九三、六九六地號土地（下稱系爭土地）為兩造共有，各共有人
之應有部分如原判決附表（下稱附表）所示。系爭土地依其使用
目的並無不能分割之情事，兩造間亦無不分割之約定，且無法達
成協議分割等情，依民法第八百二十三條第一項規定，求為分割
共有物之判決。
上訴人丙○○、丁○○、戊○○、己○○、庚○○、甲○○、乙
○○、德佶公司（下稱丙○○等八人）則以：伊等已達成協議，
同意以民國九十六年十二月二十四日協議書之分割方案為分割。
上訴人辛○○、壬○○則以：本件之分割方法應優先採取變價分
割各等語，資為抗辯。
原審維持第一審所為將系爭土地變價分割之判決，駁回上訴人之
上訴，無非以：系爭土地上並無地上物，附近有台電高壓電塔經
過，北側有第二高速公路經過，第二高速公路開通前係種植相思
樹，開通後則未再使用該土地等情，業經第一審法院勘驗屬實，
有勘驗筆錄及現場照片六幀可稽。而系爭土地其中六九三地號面
積為三千七百三十七點三四平方公尺，地形成近梯形；六九六地
號面積為一千零十六點五四平方公尺，地形成狹長形。該二筆土
地若依各共有人之應有部分予以細分，多數共有人分得之土地將
過於狹小，其利用價值必然嚴重減損。至另外之六○三地號面積
雖有一萬零五百四十五點零四平方公尺，且地形完整，惟因共有
人多達十一人，兩造就該筆土地並未提出任何分割方案供法院參
酌；而法院如逕依職權擬定分割方案，兩造對應採東西向分割或
南北向分割、各共有人分得之位置等問題，勢必爭執不下，恐難
符合多數共有人之意願，反將徒增困擾。準此，為能發揮系爭土
地之經濟效能，並追求全體共有人之最大利益，該土地均不宜為
原物分割，而應予變價分割，將價金依共有人之應有部分比例分
配予兩造，較屬適當等詞，為其判斷之基礎。
按分割共有物，究以原物分割或變價分配其價金，法院固有自由
裁量之權，不受共有人主張之拘束，但仍應斟酌當事人之聲明，
共有物之性質、經濟效用及全體共有人利益等，公平裁量。必於
原物分配有困難者，始予變賣，以價金分配於各共有人（本院五
十一年台上字第二七一號判例參照）。此觀諸九十八年一月二十
三日修正公布之民法第八百二十四條第二項第二款亦規定「原物
分配顯有困難時，得變賣共有物」，足見在適用九十八年一月二
十三日修正前民法第八百二十四條第二項之規定時，依法律之宗
旨，應解釋為變價分割係於原物分配有困難時，始可採用。所謂
原物分配有困難，係指共有物性質上不能以原物分配或以原物分
配有困難之情形，例如共有物本身無法為原物分割，或雖非不能
分割，然分割後將顯然減損其價值或難以為通常使用是。本件系
爭土地其中六九三地號面積為三千七百三十七點三四平方公尺，
六九六地號面積為一千零十六點五四平方公尺，六○三地號面積
更多達一萬零五百四十五點零四平方公尺，乃原審所認定，且丙
○○等八人表明分割後仍願繼續保持共有（一審卷八十五頁），
似無性質上不能以原物分配或以原物分配有困難之情形，且大多
數共有人復主張系爭土地應依原物分割。原審未遑詳予研求，即
逕以前揭理由，率將系爭土地變價分割，是否符合全體共有人之
最大利益，已非無疑。況上訴人德佶公司、甲○○、乙○○指稱
系爭土地為其等祖先埋骨之所在，若變價分割，將使其等需遷葬
祖先遺骸云云（原審卷十四頁），原審未予查明審酌，即僅依第
一審法院甚為簡略之勘驗筆錄及現場照片，認系爭土地上並未見
有塋塚等地上物，亦屬速斷。上訴論旨，指摘原判決不當，求予
廢棄，非無理由。
據上論結，本件上訴為有理由。依民事訴訟法第四百七十七條第
一項、第四百七十八條第二項，判決如主文。
中    華    民    國  九十八  年    二    月   十九   日
                      最高法院民事第六庭
                          審判長法官  朱  建  男
                                法官  顏  南  全
                                法官  林  大  洋
                                法官  沈  方  維
                                法官  陳  淑  敏
      本件正本證明與原本無異
                                      書  記  官
中    華    民    國  九十八  年    三    月    四    日
                                                      Ｅ


司法院資訊處製作；財團法人民間司法改革基金會備份。
